臺灣高雄地方法院刑事判決　　　　　　　95年度訴字第4169號
公　訴　人　臺灣高雄地方法院檢察署檢察官
被　　　告　丙○○
選任辯護人　鄭曉東律師
　　　　　　魏緒孟律師
上列被告因偽造有價證券案件，經檢察官提起公訴（95年度偵緝
字第2842號），本院判決如下：
    主  文
丙○○意圖供行使之用，而偽造有價證券，處有期徒刑貳年，緩
刑伍年。偽造之本票貳紙（本票號碼：三０八三六０號，面額：
新臺幣壹拾萬元、發票日期：89年1 月15日，發票人「丁○○」
；本票號碼：三０八三六一，面額：新臺幣伍萬元、發票日期：
89年1月25日，發票人「丁○○」）均沒收之。
    事  實
一、丙○○為求順利向乙○○借得現金週轉，竟於民國88年10月
    中旬某日，基於意圖供行使之用而偽造有價證券之犯意，先
    在高雄市○○街路旁車上，在編號308360、308361號本票發
    票人欄，未經其姊丁○○之同意或授權，即偽簽「丁○○」
    之署名，表示丁○○為發票人，並填載發票日分別為89年1
    月15日、89年1 月25日、面額分別為新台幣（下同）10萬元
    、5 萬元偽造該本票之有價證券後，並先後於89年1 月15
    日、同年月25日將上開偽造丁○○名義之本票交付乙○○作
    為債務之擔保而加以行使，共借得現款15萬元，而雙方亦約
    定上開本票需經丁○○對保，惟丙○○並未持向丁○○對保
    。嗣因丙○○均未返還借款，經乙○○持本票向不知情之丁○○求償時，始悉上情。
二、案經乙○○訴由臺灣高雄地方法院檢察署檢察官偵查起訴。
    理  由
一、程序部分：
    (一)被告以外之人於審判外之陳述，雖不符刑事訴訟法第159
    條之1 至第159 條之4 之規定，而經當事人同意作為證據，
    法院審酌該言詞陳述或書面陳述作成時之情況，認為適當者
    ，亦得為證據，同法第159 條之5 第1 項定有明文。本件證
    人即告訴人乙○○於偵訊中之證述、偽造之本票影本及借款
    協議書，雖均屬傳聞證據，然被告、辯護人及檢察官均同意
    作為證據，本院審酌該言詞及書面陳述作成之情況，核無違
    法取證或其他瑕疵，認為以之作為證據為適當，上開證人於
    審判外之陳述及相關證據資料，自得作為證據。
    (二)又證人、鑑定人依法應具結而未具結者，其證言或鑑定意
    見，不得作為證據，刑事訴訟法第158 條之3 亦定有明文。
    本件證人丁○○於檢察官偵訊中所為之陳述未經具結，自不
    得作為證據，至於作為證明其他證據證明力之彈劾證據，屬
    自由證明範圍，要非法所禁止，附此敘明。
二、實體部分：
    訊據被告丙○○固坦承前揭2 張本票上發票人欄「丁○○」
    為其所簽，並以該2 張本票為擔保，向告訴人乙○○借款15
    萬元，惟矢口否認有何偽造有價證券之犯行，辯稱其於本票
    上簽「丁○○」之署名有得丁○○之概括授權，持票向告訴
    人乙○○行使時，亦有告知告訴人該2 張本票須俟丁○○用
    印對保後始發生效力云云。
    (一)按偽造有價證券係指未經他人同意或授權，假冒他人名義
    ，而制作具有價證券外形之虛偽證券的行為，是本件首應審
    究者，為被告簽署「丁○○」之發票行為，是否經丁○○之
    同意或概括授權。經查證人乙○○於偵訊時證稱，因被告借
    錢遲遲未還，故曾至丁○○工作地點要求其返還借款，惟丁○○稱本票不是伊開的為由，拒絕償還，告訴人之債權因此
    迄至本件偵查庭開庭時，始由被告返還本金與部分利息等情
    ，均據告訴人於本件偵審程序中結證明確（分別見95年度他
    字第3924號卷第9 頁、本院卷第53頁），堪認丁○○確曾因
    該2 張本票非其所開具而拒絕返還15萬元。再觀之被告於偵
    訊中供承，其簽下前揭2 張本票係因時間很趕，故尚未取得
    丁○○之同意等語（見95年度偵緝字第2842號卷第23-24 頁
    ），可認被告於簽發前揭2 張本票之際，尚未取得丁○○之
    同意無疑。
    (二)又被告於本院準備程序中亦供稱，其於80至85年間經營建
    設公司，很多不動產登記在姊姊丁○○名下，迄86年經商失
    敗，丁○○因此須承擔不動產的貸款利息，壓力沈重，88年
    後就沒有再用丁○○的名義開票等語（見本院卷第27頁），
    可認縱被告原先使用丁○○名義開具之票據確有得丁○○之
    概括授權，然在被告經商失敗，並知悉丁○○因此承受沈重
    經濟壓力不勝困擾後，其與丁○○間得丁○○同意，使用名
    義開具票據之關係已告終止。此觀之被告供稱其於交付票據
    予告訴人後，亦有告知該2 張本票須經丁○○用印對保始生
    效力一情並有協議書1 紙附卷益明（分別見本院卷第27頁；
    95年度偵緝字第2842號卷第25頁）。
    (三)證人丁○○雖於本院審理中證稱有同意被告以其名義開立
    票據云云，惟此不僅與其偵訊中所言，被告未曾要求同意使
    用其名義開立票據，該2 張本票應係他人偽造等語（見95年
    度他字第3924號卷第9 頁）未合，且證人於本院審理中一再
    證稱被告於每次開票前均會通知其等語（見本院卷第58頁）
    ，亦與被告於偵訊中供稱，因為時間很趕，怕其他票會跳票
    ，所以在尚未取得丁○○同意之情形下，即簽丁○○署名為
    發票人等語（見95年度偵緝字第2842號卷第24頁）矛盾，堪
    認證人於本院審理中所為之證述，應係為脫免被告刑責所為
    之迴護之詞，並不足採。
    (四)至辯護人雖以告訴人知悉票據並非丁○○親自簽立，且有
    與告訴人協商，本票須俟丁○○對保後始生效力等情，辯稱
    被告主觀上並無以偽造之有價證券，冒充真正有價證券而為
    行使之意思，自不構成偽造有價證券罪。惟查，票據具有高
    度之流通性，為確保受讓票據之善意第三人皆能依票載事項
    行使權利，對於偽造有價證券之定義，自應從嚴解釋。本件
    被告雖有告知告訴人該票據並非丁○○所親簽，惟證人即告
    訴人乙○○於本院審理中證稱被告並未於票上載明禁止背書
    轉讓（見本院卷第54頁），是該票據仍可因交易行為轉讓予
    善意第三人，自仍有保障票載事項與真實權利義務關係相符
    之必要，是本件縱告訴人主觀上知悉該本票發票人欄之署名
    並非丁○○所親簽，且該票據須俟丁○○用印對保後始生效
    力等情，亦不解免於被告所負偽造有價證券之刑責。
    (五)綜上，本件被告犯行事證明確，應予依法論科。
三、(一)被告丙○○行為後，刑法業於94年2 月2 日修正公布部分
    條文，並於95年7 月1 日施行。依修正後刑法第2 條第1 項
    規定：「行為後法律有變更者，適用行為時之法律。但行為
    後之法律有利於行為人者，適用最有利於行為人之法律」。
    又本次修正涵蓋之範圍甚廣，故比較新舊法時，應就罪刑有
    關之共犯、牽連犯、連續犯、有無累犯加重、自首減輕暨其
    他法定加減原因等一切情形，綜其全部罪刑之結果而為比較
    ，復有最高法院95年5 月23日所為之95年度第8 次刑庭會議
    決議可資參照。按刑法第201 條第1 項規定「意圖供行使之
    用，而偽造、變造公債票、公司股票或其他有價證券者，處
    三年以上十年以下有期徒刑，得併科三千元以下罰金」，且
    依修正前刑法第33條第5 款規定罰金數額應為銀元1 元以上
    ；然修正後刑法第33條第5 款提高罰金數額為新臺幣1,000
    元以上，並以百元計算之。是以該罪修正後關於有期徒刑、
    拘役等自由刑雖未加以變更，惟就罰金數額下限則予以提高
    ，準此，應以修正前之規定對於被告較為有利。是本件自應
    一體適用修正前刑法之規定，合先敘明。
    (二)核被告丙○○所為，係犯刑法第201 條第1 項之意圖供行
    使之用而偽造有價證券罪。被告偽造有價證券後持以行使，
    其行使偽造有價證券之低度行為應為偽造有價證券之高度行
    為所吸收；另被告於前開本票正面偽簽「丁○○」署名之行
    為，係其偽造有價證券之部分行為，均不另論罪。又被告於
    簽具前揭本票之際，既已告知告訴人該發票人欄之署名並非
    丁○○所親簽，該2 張本票並須經丁○○用印對保始生效力
    各情，業經認定如前，自不另構成詐欺罪，附此敘明。本件
    被告係一時借款心切，始偽造前揭本票，其既無規避債務之
    意，所偽造之有價證券數量僅有2 張，且偽造對象又屬至親
    ，在交付告訴人後，即未再轉讓他人，對於票據流通秩序所
    造成之危害尚屬輕微，是被告犯罪情狀顯可憫恕，認量處最
    低法定刑度之3 年有期徒刑，猶屬過重，客觀上足以引起一
    般人之同情，依刑法第59條之規定酌減其刑【刑法第59 條
    之規定，為法院就刑之酌減審認標準見解之明文化，非屬法
    律之變更，特此敘明（參最高法院95年第8 次刑事庭會議決
    議）】。爰審酌被告以他人名義偽造本票，並持之借款，破
    壞票據金融往來秩序之，行為確有不該，惟念其已返還告訴
    人欠款本金及部分利息，業經告訴人於本院準備程序中陳述
    明確，並當庭表示願意原諒被告（見本院卷第30-31 頁）等
    一切情狀，量處如主文所示之刑，又查被告並無前科未曾受
    有期徒刑以上刑之宣告，此有臺灣高等法院被告前案紀錄表
    1 份附卷可稽（見本院卷第6-13頁），其嗣後並已返還告訴
    人欠款本金及部分利息，取得告訴人諒解，信其經此次偵、
    審程序及判刑教訓，當知所警惕而無再犯之虞，本院認其所
    宣告之刑，以暫不執行為適當，爰併予宣告緩刑5 年，以啟
    自新【又刑法第74條有關緩刑之規定，業於94年1 月7 日修
    正公布，並於95年7 月1 日施行，惟犯罪在新法施行前，新
    法施行後，緩刑之宣告，應適用新法第74條之規定，有最高
    法院95年度第8 次刑庭會議決議可資參照；另本院斟酌被告
    已返還告訴人欠款，尚無另對被告諭知緩刑附加負擔之必要
    ，均附此敘明】。如事實欄所示之本票2 紙，係偽造之有價
    證券，雖未據扣案，然並無積極證據證明業已滅失，爰依刑
    法第205 條規定宣告沒收。至於所偽造之「丁○○」之署押
    ，因前開本票業經諭知沒收而包括在內，自不予重複宣告沒
    收，附此敘明。
據上論斷，應依刑事訴訟法第299 條第1 項前段，刑法第2 條第
1 項前段、修正前第201 條第1 項、第205 條、第59條、第74
條第1 項第1 款，刑法施行法第1 條之1 ，判決如主文。
本案經檢察官甲○○到庭執行職務。
中　　華　　民　　國　　96　　年　　4 　　月　　4 　　日
                  刑事第六庭    審判長法　官   曾逸誠
                                      法  官   李  蓓
                                      法  官   王  琁
上正本證明與原本無異
如不服本判決，應於判決送達後10日內，向本院提出上訴狀。
中　　華　　民　　國　　96　　年　　4 　　月　　4 　　日
                                      書記官   黃國忠
附錄本案論罪科刑法條全文：
          中華民國刑法第201條
（有價證券之偽造變造與行使罪）
意圖供行使之用，而偽造、變造公債票、公司股票或其他有價證
券者，處3 年以上10年以下有期徒刑，得併科3 千元以下罰金。
行使偽造、變造之公債票、公司股票或其他有價證券，或意圖供
行使之用，而收集或交付於人者，處1 年以上7 年以下有期徒刑
，得併科3 千元以下罰金。
